【裁判字號】    94,易,241
【裁判日期】    950822
【裁判案由】    侵占
【裁判全文】
臺灣雲林地方法院刑事判決               94年度易字第241號
公  訴  人  臺灣雲林地方法院檢察署檢察官
被      告  戊○○
上列被告因侵占案件，經檢察官提起公訴（93年度偵字第2847號
），本院判決如下：
    主  文
戊○○意圖為自己不法之所有，而侵占自己持有他人之物，累犯
，處有期徒刑壹年參月。
    事  實
一、戊○○前因違反肅清煙毒條例案件，經本院以82年度訴字第
    587 號判決判處有期徒刑3 年4 月確定，復因違反麻醉藥品
    管理條例及偽造文書案件，經本院以82年度訴字第680 號判
    決判分別判處有期徒刑5 月、3 月確定，經聲請合併定執行
    行刑為有期徒刑3 年10月，於89年1 月9 日執行完畢。
二、戊○○於民國（下同）92年9 月間，受棋圓營造有限公司（
    棋圓公司）代表人丁○○委託，代為處理棋圓公司與臺灣日
    光燈股份有限公司等其他債權人之工程款糾紛。詎其竟意圖
    為自己不法之所有，將丁○○於附表一所列時地，所交付預
    備與附表二所列廠商和解之新臺幣（下同）總計97萬2 百19
    元，於92年11月初某日，在不詳處所，變異持有為所有之意
    思，將上開預備和解金予以侵占入己，拒不歸還。嗣棋圓公
    司擬自行與廠商為訴訟暨和解事宜，而於93年1 月27日委請
    律師發函通知，要求戊○○於93年2 月5 日前將各廠商資料
    與預備和解金額之款項交還棋圓公司。然戊○○卻避不見面
    ，棋圓公司始知上情。
三、案經棋圓公司訴由臺灣雲林地方法院檢察署檢察官偵查起訴
    。
      理由
壹、程序部分（證據能力部分）：
（一）、證人乙○○、鍾錦坤於檢察官偵訊中結證之證詞，因屬
        證人在檢察官面前所為之陳述，且經依法具結，又無顯
        不可信之情況，本院裁定此部分依刑事訴訟法第159 條
        之1 第2 項之規定有證據能力。
（二）、證人乙○○93年4 月15日警訊筆錄，證人丙○○○於93
        年4 月28日警訊筆錄、告訴人法定代理人丁○○於93年
        4 月15日警訊筆錄、協議書、計算表紙、豐裕律師事務
        所函，因分別屬證人審判外之言詞陳述及書面陳述，依
        刑事訴訟法第159 條第1 項之規定，本院裁定不具證據
        能力。
（三）、證人丁○○於93年10月12日、93年3 月11日於檢察官之
        偵訊筆錄、因未經具結，核與刑事訴訟法第186 條規定
        不符，因此本院認定不具證據能力。
（四）、李秋鑾所有存摺影本，因該存摺影本係依據存摺影印，
        而存摺紀錄依刑事訴訟法第159 條之4 第2 款係為從事
        業務之人從事業務所製作之文書，故本院認定有證據能
        力。
（五）、丁○○所使用0000000000號電話之通聯紀錄、證人鍾錦
        坤93年4 月22日之警訊筆錄，被告於準備程序中明示同
        意作為證據使用，本院認有證據能力。
（六）、檢察官於準備程序中請求傳喚證人鍾錦坤、甲○○於審
        判期日到庭作證，本院依法傳喚，該2 位證人未到，檢
        察官於審判期日表明捨棄此部分調查，被告亦當庭表示
        同意。
貳、實體部分：
一、訊據被告戊○○對於上開犯行，矢口否認，辯稱：「我與丁○○不認識，他透過朋友己○○關係拜託我處理債務。92年
    9 月29日丁○○並沒有持39萬至乙○○自宅要我幫他處理事
    情。我們都是在斗南鎮調解委員會處理。在斗南調解委員會
    時有二人在場，分別為乙○○、己○○，而丁○○並未出現
    在調解委員會，其件數都是事前聯絡才帶至調解委員會，至
    於多少件數我已記不清楚，金額我也不清楚。我並沒有拿39
    萬元處理旭光電燈有限公司材料款。我至斗南調解委員會幫
    丁○○處理所欠材料款項有2 次或3 次。旭光電燈、和佶地
    磚、皇基水電材料、日進鑄鐵蓋、佑隆防水、聚泉消防材料
    、亞承鋁門窗、台成租工八家我沒有處理，他也沒有給我金
    額，所有的金額都在斗南調解委員會當場處理完剩下的金額
    又交回去。」云云：經查：
(一)、92年9 月29日被告確實曾由證人丁○○處收受39萬元，準
      備處理棋圓公司與臺灣日光燈股份有限公司間之債務，而
      其後並未完成處理，且未將錢歸還棋圓公司：
 (1)、此部分事實，業據證人丁○○到庭結證：「我有透過被告
      戊○○處理工程的尾款的糾紛。我是找乙○○，是乙○○
      找己○○，己○○再找戊○○。我本人不認識戊○○，我
      總共交3 百多萬多給戊○○幫忙處理債務。第一次我交給
      他39萬元要處理旭光電燈，他跟我說他已經跟旭光老闆講
      好，他叫我要領錢。在乙○○家中交給戊○○，當時還有
      乙○○在場。該筆錢是我太太的郵局帳戶刷卡及領現金。
      我欠旭光七十幾萬元，但戊○○說他跟旭光講好付一半就
      好，就拿三十九萬元，結果戊○○錢拿後沒有處理。」明
      確。
 (2)、證人乙○○亦於本院審理時結證：「丁○○有找我處理工
      程包商債務糾紛，丁○○是我朋友，去我家泡茶，戊○○
      跟己○○去我家烤肉，談及債務的問題，丁○○才委託他
      們。債務的問題最後丁○○是委託己○○及戊○○處理。
      丁○○有拿錢給戊○○，幫忙處理債務，總數不記得，就
      我所知就是旭光三十九萬元，還有一條二十四萬多，還有
      壹條三十三萬多元。但是後來丁○○、戊○○糾紛我不清
      楚。其中有關旭光39萬元，是在我家丁○○將錢交付給戊○○。當時有丁○○、戊○○、我及我太太在場。丁○○
      沒有要求戊○○給收據。」
 (3)、證人鍾秀春於本院審理中證稱「我知道丁○○找戊○○處
      理債務，日期是92年9 月29日在我家，他們有講要處理1
      筆39萬元的債務。當時有我、我先生乙○○、丁○○、戊○○在場。」。
      綜合上述證詞，堪認被告戊○○確實有取得告訴人公司此
      部分和解金。
（二）92年10月8 日在斗南鎮調解委員會，調解完後，被告戊○○有將調解後所剩餘款項中之246219元先行取走之事實：
 (1)、證人丁○○於本院審理中證稱：「第2 次92年10月8 日，
      總共交80幾萬元，處理後452000元戊○○有還我，但剩餘
      246219元沒有處理，戊○○說要保留在他那邊。這次是在
      斗南調解委員會我先拿給乙○○，乙○○再拿給戊○○，
      這80幾萬當中，他有處理部分債務，並拿處理部份調解書
      或將我的票票拿回給我。但其餘部分有24621 9 元沒有還
      給我，也沒有給我調解書或票據，己○○、乙○○都有說
      246219元戊○○拿走了。在斗南調解委員會調解後剩餘的
      款項有246219元，我有要求戊○○還，但戊○○說他幫我
      處理事情，錢放在他這裡不會不見，後來我找他要，戊○○不還我。是到小包告我時，我才知道債務沒有處理，我
      才算戊○○應該還我246219元。」
 (2)、乙○○本院審理中證稱：「另外一筆24萬多元，該筆錢丁○○載我去斗南調解委員會，丁○○把車插在調解委員會
      樓下，丁○○叫我把錢拿去給戊○○，調解後戊○○說他
      要保留24萬多元，用以處理5 、6 個債權人，除此之外，
      剩下的錢我還有拿一些錢還給丁○○。去斗南調解委員會
      除調解委員外，還有債權人、戊○○及我在場。」
 (3)、證人鍾錦坤警訊時證稱：「丁○○在斗南鎮調解委員會進
      行調解時我有在場，共調解3 次，日期、時間我忘記了。
      調解件數很多我記不清楚，多少錢我不知道。有一次在調
      解委員會丁○○持81萬元處理調解完剩下246,219 元，戊○○稱要繼續處理和佶地磚、皇基水電材料、日進鑄鐵蓋
      、佑隆防水等四家未處理之款額而暫為保留未還給丁○○
      ，錢沒有委託我，我不知道也沒有看見。」
 (4)、綜合上述證詞，亦足認被告戊○○確實有將調解委員會調
      解後所剩餘246,219 元，以暫時保管等待與其他債權人洽
      談之理由，未交還予告訴人公司。
（三）在92年10月20日，戊○○有在雲林縣斗南鎮○○街52號朋
      友住處向丁○○收取33萬4 千元之事實：
 (1)、證人丁○○證稱：「在92年10月20日，戊○○叫我把錢拿
      去雲林縣斗南鎮○○街52號他朋友住處。那次拿33萬4 千
      元給戊○○，我跟乙○○一起去，我親眼看到乙○○將錢
      交給自稱是戊○○太太的人。後來有跟戊○○確認該筆錢
      他有收到，他說他要去臺北處理亞承鋁門窗債務，他跟我
      說他已經談好要去交錢，我才付錢。戊○○說幫我處理債
      務，沒有另外再簽立收據，後來我才知道他是故意要坳我
      。」明確。
 (2)、證人乙○○審理中證稱：「另外有一筆33萬多元，丁○○
      是先和戊○○電話聯絡好，丁○○再拿去雲林縣斗南鎮○○街52號戊○○朋友住處，是丁○○約我一起去，我們到
      時戊○○他太太在家，戊○○不在家，先將錢交給戊○○
      的太太，後來戊○○回來，他太太再將錢拿給戊○○。戊○○太太將錢拿給戊○○時，我有在場看到。當時除了戊○○、戊○○的太太、我及丁○○外，還有其他人在場，
      但是我不認識，而己○○當時並不在場。」
 (3)、經核證人丁○○與乙○○此部分所述互核ㄧ致，堪認被告
      確實也有收取此部分金錢。
（四）、被告丁○○仍有八家廠商未達成和解，且未將預備和解
        金額歸還棋圓公司，被告確實有侵占之犯意及行為：
 (1)、證人丁○○結證稱：「我是等到八個小包告我時，我才知
      道戊○○剩下的錢沒有和解。我第3 次交錢給戊○○，有
      說要他跟我的壹個禮拜或半個月內要和我的債權人和解，
      不然要將錢還我，但戊○○不還我錢。第1 次交錢給戊○○時，他有跟我說壹個禮拜內要處理完畢，結果沒有處理
      好，他說錢繼續放在他那邊。後來他錢都沒還我。」。
 (2)、證人乙○○證稱：「我製作警訊筆錄時知道戊○○還有八
      家未處理，金額約97萬元左右，但後來戊○○有無處理我
      不知道。丁○○那時有找我去向戊○○要錢，但我認為這
      是丁○○自己拜託戊○○，所以我就沒有跟他去。」
 (3)、是綜合證人丁○○、乙○○之證詞，堪認被告確實未將和
      解金額交給預備和解之債權人，且被告侵占之時間，應係
      證人丁○○與被告約定處理債務完竣返還所剩金錢之時間
      ，亦即應係證人丁○○最後ㄧ次交付（92年10月20日）預
      備和解金後的半個月，即92年11月初某日。
（五）、按被告與證人丁○○、乙○○、己○○、鍾秀春均無恩
        怨，是衡情證人丁○○等人並無誣證之理。再者，被告
        係協助證人丁○○處理告訴人棋圓公司債務之人，茍非
        被告確實有將告訴人公司所交付預備和解金加以侵占，
        則證人丁○○對於被告協助處理債務之行為應係充滿感
        激，斷不至於還提出侵占告訴。綜上所述，本件被告在
        協助告訴人處理完債務後，未將告訴人剩餘之預備和解
        金額交還，並否認其有收受該等剩餘之預備和解金，堪
        認其確實有變異持有為所有之侵占犯意及犯行，本件事
        證明確，被告犯行堪予認定。
二、論罪與科刑：
  (一)本案相關法律之比較適用：
      按行為後法律有變更者，適用行為時之法律；但行為後之
      法律有利於行為人者，適用最有利於行為人之法律，刑法
      第2 條第1 項定有明文。次按有關新舊法之比較，應就罪
      刑有關之共犯、未遂犯、想像競合犯、牽連犯、連續犯、
      結合犯以及累犯加重、自首減輕暨其他法定加減原因（如
      身分加減）與加減例等一切情形，綜其全部罪刑之結果而
      為比較（最高法院95年第8 次刑事庭會議決議參照）。查
      被告於前開行為後，刑法第33條及第41條業經總統於94年
      2 月2 日修正公布，並依刑法施行法第10條之1 規定自95
      年7 月1 日施行。另於95年6 月14日公布之刑法施行法第
      1 條之1 規定，除變更刑法分則編所定罰金之貨幣單位為
      新臺幣外，並分別提高罰金數額為3 倍或30倍。職是，本
      件自應就被告行為前、後相關法律有修正者，依前揭規定
      暨決議意旨加以綜合比較以資適用。茲說明如下：
 (1)、修正前刑法第335 條第1 項侵占罪原規定法定刑為「5 年
      以下有期徒刑、拘役或併科1,000 元以下罰金」，且依修
      正前刑法第33條第5 款及罰金罰鍰提高標準條例第1條 前
      段，規定罰金數額應為1 銀元以上；然依刑法施行法第1
      條之1 規定，修正後該條之法定刑度應為「5 年以下有期
      徒刑、拘役或併科新臺幣30,0 00 元以下罰金」，而修正
      後刑法第33條第5 款提高罰金數額為新臺幣1,000 元以上
      ，並以百元計算之。是以該罪修正後關於有期徒刑、拘役
      等自由刑雖未加以變更，惟就罰金數額下限則予以提高，
      故修正後之法律效果對行為人而言較屬不利，準此，應以
      修正前之規定對於被告較為有利。
 (2)、再者，前開新施行刑法之第47條關於累犯之規定亦有修正
      ，此雖非犯罪構成要件之變更，但亦已影響行為人刑罰之
      法律效果，亦應屬法律有變更，而依被告之前科紀錄及此
      次故意犯罪之態樣觀之，不論依修正前或修正後之第47條
      規定，此次犯行均構成累犯而應加重其刑，舊法並無不利
      於被告之情形。
 (3)、綜上，依前開決議整體比較結果，本件以修正前之刑法規
      定較有利於被告，爰依刑法第2 條第1 項前段之規定，適
      用行為時即修正前之舊法。
(二)、核被告戊○○所為係犯修正前刑法第335 條第1 項之侵占
      罪，查被告前因違反肅清煙毒條例案件，經本院以82年度
      訴字第587 號判決判處有期徒刑3 年4 月確定，復因違反
      麻醉藥品管理條例及偽造文書案件，經本院以82年度訴字
      第680 號判決判分別判處有期徒刑5 月、3 月確定，經聲
      請合併定執行行刑為有期徒刑3 年10月，於89年1 月9 日
      執行完畢，有臺灣高等法院被告前案紀錄表在卷可稽，被
      告於有期徒刑執行完畢後，5 年內再犯本件有期徒刑以上
      之罪，應依修正前之刑法第47條之規定，論以累犯，加重
      其刑。。爰審酌被告之素行、犯罪之手段、犯罪所生之危
      害、迄今未賠償告訴人之損失，及犯罪後否認犯行，態度
      不佳等一切情狀，量處如主文所示之刑，以示懲儆。
據上論斷，應依刑事訴訟法第299 條第1 項前段，刑法第2 條第
1 項前段、修正前刑法第335 條第1 項、第47條，罰金罰鍰提高
標準條例第1 條前段，判決如主文。
本案經檢察官賴政安到庭執行職務
中    華    民    國     95    年    8     月    22  日
            刑事第六庭  審判長法  官  趙家光
                              法  官  蔡世芳
                              法  官  林俊良
以上正本證明與原本無異。
如不服本判決，應於判決送達後10日內，向本院提出上訴狀。（
須附繕本）
                              書記官  李雅怡
中    華    民    國    95    年    8     月    22    日
附錄本案論罪科刑條文：
中華民國刑法第335條第1項
（普通侵占罪）
意圖為自己或第三人不法之所有，而侵占自己持有他人之物者，處 5 年以
下有期徒刑、拘役或科或併科 1 千元以下罰金。
   附表一
   ┌─────┬──────────┬─────────┬─────────┐
   │          │                    │                  │                  │
   │時   間   │交   付    地    點 │侵占金額（新台幣）│備            註  │
   │          │                    │                  │                  │
   ├─────┼──────────┼─────────┼─────────┤
   │92年9 月29│雲林縣麥寮鄉海豐村忠│  390，000元      │預備與臺灣日光燈股│
   │日        │和路建興新村六十號  │                  │份有限公司和解之款│
   │          │                    │                  │項                │
   ├─────┼──────────┼─────────┼─────────┤
   │92 年10月8│雲林縣斗南鎮調解委員│  246，219元      │丁○○交付790，000│
   │日        │會                  │                  │元，當日其中91，78│
   │          │                    │                  │1元支付予超群、瑋 │
   │          │                    │                  │耀、張慶東等廠商，│
   │          │                    │                  │丁○○收回452，000│
   │          │                    │                  │元，餘246，219元，│
   │          │                    │                  │被告表示將代為處理│
   │          │                    │                  │其他廠商之和解，而│
   │          │                    │                  │未歸還。          │
   ├─────┼──────────┼─────────┼─────────┤
   │92年10月20│雲林縣斗南鎮○○街五│  334，000元      │                  │
   │日        │十二號              │                  │                  │
   └─────┴──────────┴─────────┴─────────┘
    附表二
   ┌───────────────┬──────────┬─────────┐
   │廠     商     名       稱     │債   權   金   額   │預 備 和 解 金 額 │
   ├───────────────┼──────────┼─────────┤
   │臺灣日光燈股份有限公司        │  775，628元        │   390，000元     │
   ├───────────────┼──────────┼─────────┤
   │和僖地磚有限公司              │  135，400元        │    60，930元     │
   ├───────────────┼──────────┼─────────┤
   │皇基企業社                    │  254，880元        │   114，696元     │
   ├───────────────┼──────────┼─────────┤
   │日進鑄造有限公司              │   45，000元        │    20，250元     │
   ├───────────────┼──────────┼─────────┤
   │佑隆工程行                    │  111，765元        │    50，294元     │
   ├───────────────┼──────────┼─────────┤
   │聚泉有限公司                  │  131，789元        │    59，305元     │
   ├───────────────┼──────────┼─────────┤
   │亞承鋁門窗                    │  138，442元        │    62，299元     │
   ├───────────────┼──────────┼─────────┤
   │台成工程行                    │  472，100元        │   212，445元     │
   ├───────────────┼──────────┼─────────┤
   │合計金額                      │2，065，004元       │   970，219元     │
   └───────────────┴──────────┴─────────┘


司法院資訊處製作；財團法人民間司法改革基金會備份。
